最高法院刑事判決　　　　　　　　　　　　　　　九十三年度台上字第五三二六號
　　上　訴　人　台灣高等法院台南分院檢察署檢察官
　　被　　　告　乙○○
　　　　　　　　甲○○
　　　　　　　　丙○○
右上訴人因被告等違反公職人員選舉罷免法案件，不服台灣高等法院台南分院中華民
國九十三年七月八日第二審更審判決（九十三年度選上更(二)字第七六號，起訴案號：
台灣台南地方法院檢察署九十年度偵字第一三二六七號「原判決誤載為一三二六號」
），提起上訴，本院判決如左：
    主  文
原判決關於乙○○部分撤銷，發回台灣高等法院台南分院。
其他上訴駁回。
    理  由
一、撤銷發回（乙○○）部分
本件原判決以公訴意旨略稱：被告乙○○係台南縣新化鎮鎮長，為第五屆立法委員候
選人洪玉欽之重要樁腳，為使洪玉欽於立法委員選舉時能順利當選，亟思以新化鎮公
所經費為其輔選，適行政院勞工委員會（下稱勞委會）因納莉颱風過境，而提撥一筆
經費輔助各縣、市，用以救災並暫時解決部分失業民眾之困境，新化鎮公所向台南縣
政府爭取到二百個救災所須緊急僱用之勞工名額，依該緊急僱用措施辦法，每名臨時
工每日工作八小時，每小時可獲補助新台幣（下同）一百八十元，工作天數限定為二
十天，乙○○深知因經濟不景氣，鎮內失業人口眾多，均急欲獲取工作機會，認以提
供該受僱機會為代價，要求受僱者於投票日投票予立法委員候選人洪玉欽，可獲相當
輔選效果，遂以電話聯絡該鎮立法委員候選人洪玉欽之部分樁腳，計有唪口里里長蔡
進丁、東榮里里長丙○○、羊林里里長黃凱傳、唪口里里民甲○○等人，委請渠等代
為僱請里民清除排水溝或清掃道路，惟特別叮嚀被僱請者須選舉時能投票給洪玉欽且
他日能幫其拉票之人，甲○○、丙○○等於受乙○○之請託後，乃基於投票行賄之犯
意聯絡，對於代僱對象，佯稱該筆僱工經費，係立委洪玉欽所爭取，要求被僱者於立
法委員選舉時，投予該候選人，使被僱者就投票權為一定之行使，因認乙○○涉犯公
職人員選舉罷免法第九十條之一第一項投票行賄罪嫌。惟經審理結果，以乙○○之犯
罪不足證明，因而撤銷第一審論處乙○○共同連續對於有投票權之人，交付不正利益
，而約其投票權為一定之行使罪刑部分之判決，改判諭知乙○○無罪。固非無見。
惟查：(一)、我國刑事訴訟法採真實發現主義，審理事實之法院應依其調查證據所得，
獨立認定事實，並不受他判決之拘束，不得以他確定判決所為之判斷，逕採為判決之
依據。本件檢察官起訴之乙○○犯罪事實包括乙○○以電話聯絡蔡進丁、黃凱傳二人
代為僱請里民清除排水溝或清掃道路，囑以被僱請者須選舉時能投票予洪玉欽，且他
日能幫洪玉欽之人，蔡進丁、黃凱傳受託後，即與乙○○基於投票行賄之犯意聯絡，
對代僱對象佯稱該筆經費係洪玉欽所爭取，要求被僱者於立法委員選舉時，投票予洪
玉欽，涉與蔡進丁、黃凱傳共犯對於有投票權之人交付不正利益，而約其投票權為一
定之行使罪部分，原審本次更審判決對此部分未依其調查所得之證據，詳細說明乙○
○是否已著手於對有投票權之人交付不正利益，約其投票權為一定行使犯罪構成要件
之實施，如何並不成立投票行賄罪所憑之依據及其心證理由，僅以蔡進丁、黃凱傳二
人業經判決無罪確定在案，即謂「此部分乙○○亦無違反投票行賄罪」云云，已嫌判
決理由未備。(二)、依卷附通訊監察譯文顯示，乙○○曾於民國九十年十月九日及十日
，分別致電丙○○、甲○○、蔡進丁、黃凱傳四人，表示：「經費係洪玉欽爭取，要
找會幫助洪玉欽的臨時工」等語。如果無訛，丙○○等四人於受託後，縱未依乙○○
之囑，於代僱臨時工時，以「給予工作機會為對價，要求受僱之人於立法委員選舉時
，投票支持洪玉欽」，丙○○等四人固尚不成立公職人員選舉罷免法第九十條之一第
一項之投票行賄罪，但乙○○既將因救災所須緊急僱用之勞工委由丙○○等四人招募
，限定「要找會幫助洪玉欽之人」，其是否有以給予工作機會為對價，預備透過丙○
○等四人要求受僱之人必須投票支持洪玉欽之意思，而應成立同條第二項之預備罪，
即不無深入詳酌餘地。實情為何？因關法律之適用，為明真相，並維公平正義，自應
詳予查明，原審未根究明白，並於理由內為必要之說明，遽行判決，亦嫌速斷。此部
分檢察官上訴意旨指摘原判決違法，非無理由，認應發回更審，期臻翔適。
二、上訴駁回（甲○○、丙○○）部分
按刑事訴訟法第三百七十七條規定，上訴於第三審法院，非以判決違背法令為理由，
不得為之。是提起第三審上訴，應以原判決違背法令為理由，係屬法定要件。如果上
訴理由書狀並未依據卷內訴訟資料，具體指摘原判決不適用何種法則或如何適用不當
或所指摘原判決違法情事，顯與法律規定得為第三審上訴理由之違法情形，不相適合
時，均應認其上訴為違背法律上之程式，予以駁回。本件檢察官上訴意旨略稱：(一)、
本件檢察官係以被告甲○○、丙○○與乙○○等共同以提供工作機會為對價，向有選
舉權之特定選民行求、期約及交付，約定渠等就選舉權為一定之行使，藉以影響選情
，且認以此種不公平之方式就特定選民提供工作機會，係屬提供不正利益之事實提起
公訴，並未認各該受僱里民收受工資係屬受賄，原審未針對起訴意旨所指，竟以「永
續就業工程臨時僱工之工資，係參與社區環境清理工作之所得，所獲工資乃提供勞務
之對價，與投票並無關聯，實際已有勞力付出，難認有行賄及受賄之情事」，而予甲
○○、丙○○二人無罪之諭知，對「丙○○、甲○○以提供工作機會，換取特定里民
對特定候選人支持，是否構成對價」一節，則未加論述，其判決理由顯有未備。(二)、
現今經濟不景氣，失業人口眾多，能順利取得從事社區環境整理工作，領取工資，自
為失業人口之期望。丙○○、甲○○二人以提供該工作為誘餌，要求受僱人支持立法
委員候選人洪玉欽，二者間自有對價關係，原判決認二者並無對價關係。另原判決以
甲○○並非里長，推論其並無決定僱用臨時人員之權責，但乙○○既致電甲○○，要
求其代覓能幫忙洪玉欽之人，即不能僅以甲○○形式上並非里長，即謂其無以工作機
會行賄選民之資格，原審此二部分之論述，違背經驗及論理法則。(三)、丙○○、甲○
○二人是否要求受僱之人支持特定候選人，依經驗法則，本不能期待各該受僱之人作
出不利於二人之證述，是僅以大部分受僱之人於檢、調偵查、調查時否認二人曾要求
支持特定候選人之供詞，否定證人吳陳麗香、梁天來、鄭美蓮及許萬祥等人不利於丙
○○、甲○○二人之證言，顯有違經驗法則。況許、吳二人均為立法委員候選人洪玉
欽之樁腳，本樂見洪玉欽當選，參酌乙○○於電話中又對二人特別交代要將工作機會
提供予支持洪玉欽之里民等情，客觀上，許、吳二人將此工作機會提供予里民時，要
求被提供工作機會之里民支持特定候選人之可能性極高，故吳陳麗香等證人指證許、
吳二人曾要求投票權為一定行使之證言，可信度極高，原審不予採信，與經驗法則亦
屬有違云云。
惟查原判決以公訴意旨略稱：被告丙○○、甲○○二人受乙○○委託代僱「因救災須
緊急僱用之勞工」後，即與乙○○共同基於投票行賄之故意聯絡，依乙○○之囑，對
受僱之人佯稱該筆經費係立法委員洪玉欽所爭取，要求受僱之人於立法委員選舉時，
投票予該候選人，使受僱之人就投票權為一定之行使，認丙○○、甲○○二人涉與乙
○○共犯公職人員選舉罷免法第九十條之一第一項之罪嫌云云，惟經審理結果，以許
、吳二人雖曾受乙○○委託代為僱工，但並未依乙○○之囑，於僱工時「以投票予洪
正欽，作為提供工作機會之對價」，此外又查無其他證據足資證明二人委有投票行賄
之犯行，乃認許、吳二人之犯罪均不足證明，撤銷第一審論處其二人共同連續對於有
投票權之人，交付不正利益，約其投票權為一定之行使罪刑部分之判決，改判均諭知
其二人無罪，已詳細說明採證認事之理由。對證人梁天來、許萬祥、鄭美蓮、吳陳麗
香於法務部調查局台南縣調查站（下稱調查站）詢問時，所為不利於許、吳二人之證
言，如何與事實不符，不足採信，亦已詳加說明。檢察官上訴意旨對原審此部分之論
斷，究有何違法情形存在，並未依據卷內資料為具體之指摘。上訴意旨(一)未綜合原判
決全部判決意旨，指原判決未就丙○○、甲○○提供工作機會，換取特定里民對特定
候選人支持，是否構成對價一節予以論述，顯有誤會。上訴意旨(三)以許、吳二人提供
工作機會予受僱之人時，要求受僱之人投票支持特定候選人「可能性極高」，吳陳麗
香等證人於調查站所為不利於許、陳二人之陳述「可信度極高」等非肯定語詞，據以
指摘原判決未採信吳陳麗香、梁天來、鄭美蓮、許萬祥於調查站所為不利於丙○○、
甲○○二人之證言為違背法令，則係以片面之主觀意見，對原審採證認事之適法職權
行使，並已說明之事項，漫事指摘，復為單純之事實上爭執，依首開說明，自均非適
法之第三審上訴理由。又原判決對丙○○、甲○○受託後，如何並未依乙○○之囑，
以提供工作機會為對價，要求受僱之人於立法委員選舉時，投票支持洪玉欽，二人何
以不成立投票行賄罪一節，既已依憑卷證詳加論斷，則其對「參與救災工程臨時僱工
之工資，係因完成工作後所得之報償，並非因一定投票權之行使而獲得之利益，二者
間顯無對價關係」，及「甲○○僅提供工作訊息，並無決定僱用臨時人員之權責，更
無以工作機會行賄之資格」之論述縱未儘妥適，但除去此部分，既仍應為同一之判決
，於判決本旨不生任何影響，依刑事訴訟法第三百八十條規定，亦不得據為第三審上
訴合法理由。綜上所述，此部分檢察官上訴意旨所指，與法律規定得為第三審上訴理
由之情形不相適合，此部分之上訴皆違背法律上之程式，應予駁回。
據上論結，應依刑事訴訟法第三百九十七條、第四百零一條、第三百九十五條前段，
判決如主文。
中　　　華　　　民　　　國　　九十三　　年　　　十　　　月　　 十四 　　日
                              最高法院刑事第十一庭
                                  審判長法官  張　淳　淙
                                        法官  謝　俊　雄
                                        法官  蘇　振　堂
                                        法官  張　春　福
                                        法官  呂　丹　玉
      右正本證明與原本無異
                                              書  記  官
中　　　華　　　民　　　國　　九十三　　年　　　十　　　月　　二十二　　日
                                                                        Ｃ
